【裁判字號】    97,交聲,2266
【裁判日期】    971021
【裁判案由】    聲明異議
【裁判全文】
臺灣高雄地方法院交通事件裁定        97年度交聲字第2266號
原處分機關  高雄市政府交通局
異  議  人  甲○○
上列異議人因違反道路交通管理處罰條例案件，對於高雄市政府
交通局民國97年9 月22日所為之處分（高市交裁字第裁32-BC000
0000號）聲明異議，本院裁定如下：
    主  文
原處分撤銷。
甲○○不罰。
    理  由
一、本件異議意旨略以：異議人即受處分人甲○○於民國97年5
    月31日上午9 時9 分，駕駛車牌號碼XS-4191 號自用小客車
    （下稱系爭車輛），行經高雄市河堤、民族一路543 巷口時
    （下稱系爭巷口），因適逢號誌紅燈亮起，其所駕系爭車輛
    前懸部分卻伸越該處停止線，而不遵守道路交通標線指示，
    經逕行舉發，原處分機關乃依道路交通管理處罰條例第60條
    第2 項第3 款規定，裁處異議人罰鍰新臺幣（下同）900 元
    ；惟異議人斯時係欲路邊停車，非有意闖紅燈、抑或不遵守
    停止線，無故意過失之情，為此，爰依法聲明異議，請求撤
    銷罰鍰之處分等語。
二、按停止線，用以指示行駛車輛停止之界限，車輛停止時，其
    前懸部分不得伸越該線；又車輛面對圓形紅燈表示禁止通行
    ，不得超越停止線或進入路口，道路交通標誌標線號誌設置
    規則第170 條第1 項前段、第206 條第5 項第1 款分別訂有
    明文。又按四輪以上汽車在劃有快慢車道分隔線之道路行駛
    ，除起駛、準備轉彎、準備停車或臨時停車，不得行駛慢車
    道；停車時應依車輛順行方向緊靠道路右側，道路交通安全
    規則第95條第2 項前段、第112 條第2 項前段亦分別訂有明
    文。是停止線所規範之對象，為面對紅燈時之行駛中車輛，
    苟車輛非欲繼續向前行駛，則非停止線所規範，蓋此尚非影
    響路口橫向車道行駛之流暢；又因停車時應依車輛順行方向
    緊靠道路右側，是準備停車者，自得行駛慢車道。
三、按於94年2 月5 日公布，並自95年2 月5 日開始施行之行政
    罰法第7 條第1 項規定：「違反行政法上義務之行為非出於
    故意或過失者，不予處罰」。至於司法院大法官會議前以釋
    字第275 、495 、521 號解釋意旨或理由書雖以：「人民違
    反法律上義務而應受行政罰之行為，法律上無特別規定時，
    雖不以出於故意為必要，仍須以過失為其責任條件。但應受
    行政罰之行為，僅需違反禁止規定或作為義務，而不以發生
    損害或危險為要件者，推定為有過失，於行為人不能舉證證
    明自己無過失時，即應受處罰」，採推定過失責任原則。惟
    考量現行新制定行政罰法上開條文立法理由係因現代國家基
    於「有責任始有處罰」原則，對於違反行政法上義務之處罰
    ，應以行為人主觀上有可非難性及可歸責性為前提，如行為
    人主觀上並非出於故意或過失情形，應無可非難性及可歸責
    性，故明定不予處罰。又上開解釋文亦以「法律上無特別規
    定」始有適用餘地，行政罰法制定後，行政制裁法制亦趨完
    備，自無再適用解釋文餘地；復法院受理有關交通事件，準
    用刑事訴訟法規定，道路交通管理處罰條例第89條前段定有
    明文，而刑事訴訟即由代表國家追訴之檢察機關負有舉證責
    任，故行政機關對於行為人違反行政法上義務欲加以處罰時
    ，應由行政機關負證明行為人有故意或過失之舉證責任，方
    符立法意旨。
四、經查：
（一）本件異議人於97年5 月31日上午9 時9 分，駕駛系爭車輛
      ，行經高雄市河堤、民族一路543 巷口時，因適逢號誌紅
      燈亮起，其所駕系爭車輛前懸部分卻伸越該處停止線，而
      不遵守道路交通標線指示，經逕行舉發，原處分機關乃依
      道路交通管理處罰條例第60條第2 項第3 款規定，裁處異
      議人罰鍰900 元一節，業據異議人自承在卷，並有高雄市
      政府警察局高市警交相字第BC0000000 號舉發違反道路交
      通管理事件通知單、高雄市政府交通局97年9 月22日高市
      交裁字第裁32-BC0000000號裁決書各1 紙、舉發照片2 張
      在卷可稽，上開事實，自堪認定。
（二）異議人於前揭時、地駕駛系爭車輛，係欲路邊停車一節，
      業據異議人自承在卷。觀之舉發照片，第1 張相片中在號
      誌為紅燈時，系爭車輛之後車燈固未開啟，惟第2 張相片
      中，可見系爭車輛後車燈已開啟倒車燈，且於系爭巷口南
      向北靠右之慢車道等情，有舉發照片2 張、道路交通事故
      現場圖1 紙附卷可參，足見系爭車輛有準備倒車之舉，故
      依車輛順行方向緊靠道路右側，而占用慢車道。又參以異
      議人提出之高雄市○○路邊停車補繳費用通知單影本1 紙
      ，可知系爭車輛於同日上午9 時21分、10時21分、11時21
      分有於河堤路車位編號004271號停車格停車，而該車位係
      公有、可合法路邊停車之處。再佐以本院委請員警至系爭
      巷口實地勘查，結果回覆稱：「停止線距第004271號計時
      停車格位有3.2 公尺‧‧‧」等語，有高雄市政府警察局
      交通警察大隊97年10月13日高市警交三字第0970028279號
      函（下稱雄交警函）1 份附卷可憑，足徵系爭巷口由南向
      北路段右側確係有異議人所停靠之第004271號停車格，是
      異議人確係於前揭時、地，欲於系爭巷口路邊停車無訛。
      準此，異議人本欲於系爭巷口路邊停車，而非欲繼續行駛
      ，縱使斯時號誌轉為紅燈，尚不妨礙路口交通流暢，自非
      該系爭巷口號誌紅燈時之停止線所規範之對象。又異議人
      駕駛系爭車輛，依車輛順行方向緊靠道路右側，而占用系
      爭巷口慢車道倒車一節，亦符前揭交通規則意旨。
（三）查系爭巷口公有停車格之劃設，由南向北路段之異議人所
      停靠編號第004271號停車格前方之編號004169號停車格，
      交通局嗣後已於97年8 月12日塗銷，有前揭雄交警函1 份
      在卷可參，可見系爭巷口停車格之劃設有瑕疵存在。而觀
      諸系爭巷口被塗銷之停車格前端標線距離，竟遠逾停止線
      等情，有卷附雄交警函覆照片3 張在卷可稽，則停車人欲
      停車時，車輛前懸部分勢必伸越該停止線。而衡以該0041
      69號停車格若有車輛停靠時，欲停靠其後編號第004271號
      停車格者之方式，一般路邊停車情形，多先將車輛往前行
      駛一定距離後，再倒車進入停車格，則於先前車位劃設線
      前端已逾越停止線之情況下，此時欲停靠後停車格者，勢
      必在路邊停車時先壓過地上停止線後，再倒車入停車格。
      基此，在系爭巷口號誌為紅燈時，欲於該系爭巷口停車，
      併同將車輛停止於該處停止線之前，而遵守交通標線之情
      ，尚無期待可能性。再佐以前揭雄交警函所指，交通局於
      本件案發後已將系爭巷口編號004271號停車格前端編號00
      4169號停車格線塗銷等情，益徵系爭巷口停車格設置確有
      瑕疵存在。從而，異議人雖未遵守停止線號誌而將系爭車
      輛停止於停止線之前，然此係因系爭巷口停車格設置瑕疵
      ，而陷異議人於事實上不能遵守道路號誌標線，自難認其
      主觀上有何故意或過失，客觀上有何違規行為可言。
（四）綜上，原處分機關未予詳查，遽予裁罰，尚有未洽，本件
      異議為有理由，原處分應予撤銷，另諭知異議人不罰。
五、據上論斷，應依道路交通案件處理法第20條，裁定如主文。
中    華    民    國    97    年    10    月    21    日
                  交通法庭    法  官  謝枚霏
以上正本證明與原本無異。
如不服本裁定，應於收受送達後5 日內向本院提出抗告狀。
中    華    民    國    97    年    10    月    21    日
                              書記官  楊馥如


司法院資訊處製作；財團法人民間司法改革基金會備份。
